臺灣嘉義地方法院刑事判決　　　　九十五年度易字第五○三號
公　訴　人　臺灣嘉義地方法院檢察署檢察官
被　　　告　乙○○
　　　　　　　　　　日生）
　　　　　　　　　　號
　　　　　　　　　　號
選任辯護人　盧奇南律師
上列被告因詐欺案件，經檢察官提起公訴（九十五年度偵緝字第
四一三號），本院判決如下：
    主  文
乙○○無罪。
    理  由
一、公訴意旨略以：被告乙○○係「南海玩具商行」之負責人，
    其自民國九十年間起，經濟狀況不佳，無法向銀行借貸現金
    週轉，乃轉向俗稱地下錢莊之業者借貸數百萬元，而已經陷
    於無法償還債務之窘境。詎其明知其已經濟困頓，無法償債
    ，竟基於意圖為自己不法所有之概括犯意，自九十一年七月
    間起至同年十一月間，連續打電話向「金富玩具實業有限公
    司」（下稱金富公司）訂貨，而金富公司接單之職員不疑有
    他而向公司老闆甲○○陳報後，即依被告訂單出貨到被告之
    南海玩具商行由被告簽收，被告則積欠貨款或交付等額之支
    票予金富公司，並於支票屆期提示遭退票後，編織理由向金
    富公司換票延期清償。詎被告所交付之支票屆期提示，均遭
    拒絕付款，而被告則已逃逸無蹤，致使金富公司受有新臺幣
    （下同）一百零二萬一千三百五十元之損害，始知受騙云云
    。
二、按犯罪事實應依證據認定之，無證據不得認定犯罪事實；不
    能證明被告犯罪者，應諭知無罪之判決，刑事訴訟法第一百
    五十四條第二項、第三百零一條第一項分別定有明文。又事
    實之認定，應憑證據，如未能發現相當證據，或證據不足以
    證明，自不能以推測或擬制之方法，為裁判基礎，且認定犯
    罪事實所憑之證據，雖不以直接證據為限，間接證據亦包括
    在內，然而無論直接證據或間接證據，其為訴訟上之證明，
    須於通常一般之人均不致有所懷疑，而得確信其為真實之程
    度者，始得據為有罪之認定，倘其證明尚未達到此一程度，
    而有合理懷疑存在，無從使事實審法院得有罪之確信時，即
    應諭知被告無罪之判決（最高法院四十年臺上字第八六號、
    七十六年臺上字第四九八六號判例可資參照）。次按，刑法
    第三百三十九條第一項之詐欺罪，係以意圖為自己或第三人
    不法之所有，以詐術使人陷於錯誤，將本人或第三人之物交
    付為構成要件，如未使用詐術使人陷於錯誤，自不得以詐欺
    罪相繩。所謂以詐術使人交付，必係被詐欺人因其詐術而陷
    於錯誤，始為相當，若其所用方法，不能認為詐術，亦不致
    使人陷於錯誤，即不構成本罪（最高法院四十六年臺上字第
    二六○號判例參照），是行為人如係事後因其他因素無法如
    期給付，乃民事上債務不履行之問題，除有積極證據足認其
    於取得財物之初即心存不法所有之意圖者外，要難以嗣後之
    給付遲延即遽認其涉犯詐欺罪名。
三、起訴書認被告涉有刑法第三百三十九條第一項之詐欺取財罪
    嫌，無非係以被告之供述、證人即金富公司之登記負責人甲○○之指訴、金富公司出貨單及被告簽收資料、遭退票之支
    票影本及退票理由單數張等為其主要論據。訊據被告固坦承
    有於上開時地收受金富公司所寄送之貨品，並交付上開支票
    與金富公司以支付貨款，嗣上開支票均退票，迄未償還上開
    債款等情，惟堅決否認有何詐欺取財犯行，辯稱：伊於八十
    九年初經人介紹認識品奇玩具企業股份有限公司（下稱品奇
    公司）經理丙○○，後伊在花蓮開設南海玩具商行經銷品奇
    公司出產之玩具，期間除被告要求追加外，均由丙○○主動
    寄送貨品與伊經銷出售，至九十一年七月間品奇公司因製造
    仿冒品遭查獲後，乃另行成立金富公司延續品奇公司之製造
    玩具業務，丙○○亦繼續以金富公司名義送貨與伊，且表示
    公司改名以金富公司繼續延續品奇公司營運，品奇公司與金
    富公司表面上係各自獨立之公司，但實際上金富公司係延續
    品奇公司之業務，以達規避品奇公司之仿冒行為。嗣伊於九
    十一年九月間週轉吃緊，即於九十一年九月底偕同新惠友玩
    具行老闆丁○○在嘉義市○○路一六八海產店與丙○○協調
    貨款處理事宜，經丙○○應允展期，並繼續主動送貨與被告
    經銷。因品奇遭查獲後，丙○○所主動寄送之商品均屬品奇
    公司庫存且重複之商品，並非金富公司所製作之新品，以致
    銷售不易，丙○○亦曾於九十一年十一月中旬至花蓮查看伊
    經銷情形，見到寄送之貨物均仍存放在倉庫，伊當場要求將
    貨物退還公司，積欠之貨款延後分期清償，丙○○答應要載
    回，卻一再推延，伊實無詐欺之意圖等語。
四、經查，起訴書所舉之證據固堪認定被告有於上開時地收受金
    富公司所寄送之貨品，並交付上開支票與金富公司以支付貨
    款，嗣上開支票均退票，迄未償還上開債款等情。惟查：
（一）金富公司與品奇公司之登記負責人、地址固不相同，然品
      奇公司之董事有丙○○、方貝貝，且方貝貝為品奇公司持
      有股份最多之股東，而丙○○等人確曾因於經營品奇公司
      時違反商標法案件，經調查人員於九十一年一月三十日查
      獲，後經臺灣高等法院以九十二年度上易字第二一五三號
      刑事判決判處罪刑確定。品奇公司則於遭查獲後，於九十
      一年六月十四日辦理登記解散，金富公司亦於同日開立籌
      備處，並於同日向嘉義市第一信用合作社（現改為板信商
      業銀行）以金富公司名義申設活期存款帳戶等情，有品奇
      公司之商工登記資料公示查詢系統－公司及分公司基本資
      料查詢、板信商業銀行檢附之客戶資本資料登錄、變更、
      刪除單及其背面備註欄之記載附卷可稽（參見本院卷第二
      十九頁、第九十四頁及反面）。又金富公司之負責人為甲○○，係品奇公司董事亦即持有股份最多之股東方貝貝之
      兄；金富公司之公司地址在嘉義縣民雄鄉秀林村東義六之
      九號，該址亦為方貝貝所有；金富公司與品奇公司僅一牆
      之隔，且在同一圍牆內，進出係共用同一大門；金富公司
      與品奇公司均係經營相同之玩具批發等業務；金富公司之
      廠址係由品奇公司之董事方貝貝提供、金富公司之設備係
      由品奇公司之負責人楊木麟提供、金富公司之員工、機器
      、一支電話均與品奇公司相同等情，業據證人甲○○、丙○○證述明確（參見本院九十六年六月二十九日審判筆錄
      【下同】第三十六頁、第十七頁、第三十七頁、第三十八
      頁、第二十四頁），並有品奇公司之商工登記資料公示查
      詢系統－公司及分公司基本資料查詢、金富公司營利事業
      登記證在卷可查（參見本院卷第二十九頁、第一百頁）。
      再參以，被告交付與金富公司之支票，亦曾由品奇公司之
      董事丙○○之弟媳黃麗雲於嘉義市第一信用合作社申設之
      帳戶提示，有板信商業銀行九十六年二月十六日板信作業
      字第○九六八○七○二一八號函及所檢附之資料可考（參
      見本院卷第八十九頁至九十三頁），而黃麗雲該帳戶所登
      記之聯絡電話號碼（○五）0000000號，亦與金富
      公司於公司變更登記表內所登記之聯絡電話號碼相同，有
      客戶資本資料登錄、變更、刪除單、有限公司變更登記表
      各一份可稽（參見本院卷第九十一頁至第九十二頁、第九
      十九頁）。由上開等情觀之，堪認被告所辯早透過丙○○
      與品奇公司有業務往來，至九十一年七月間品奇公司因製
      造仿冒品遭查獲後，乃另行成立金富公司延續品奇公司之
      製造玩具業務，丙○○亦繼續以金富公司名義送貨與伊，
      且表示公司改名以金富公司繼續延續品奇公司營運，品奇
      公司與金富公司表面上係各自獨立之公司，但實際上金富
      公司係延續品奇公司之業務，以達規避品奇公司之仿冒行
      為之情尚屬非虛，金富公司應係於品奇公司因違反商標法
      案件遭查獲後所設立，實則二者均係由方貝貝、丙○○等
      人參與實際負責經營無誤。
（二）證人丙○○復於本院證稱：被告曾透過伊和品奇及金富二
      公司做生意，被告在品奇時代並未積欠過貨款等語（參見
      本院審判筆錄第二十三頁、第二十四頁），被告亦提出簽
      發與品奇公司支付貨款之多紙支票號碼，上開支票亦均有
      兌現之情，有被告提出之支票簿票頭影本、花蓮區中小企
      業銀行營業部九十六年一月十二日蓮銀營字第九六○○四
      一號函暨檢附之支票影本、板信商業銀行作業部九十六年
      五月三十日板信作業字第○九六八○七七六一號函等為憑
      （參見本院卷第五十頁、第五十一頁、第七十七頁至第八
      十五頁、第一二○頁、第一二一頁），而上開支票之發票
      日期均在九十一年五、六、七、十月間、金額總計高達二
      百餘萬元，顯見被告與品奇公司之交易甚為頻繁，交易金
      額亦鉅，被告就品奇公司而言應非屬一般之小客戶。依公
      訴意旨所述，被告於九十一年五月至十月間，與品奇公司
      為上開交易，並陸續給付貨款高達二百餘萬元時，其早已
      「自九十年間起……，向俗稱地下錢莊之業者借貸數百萬
      元，而已經陷於無法償還債務之窘境」，茲被告資力窘迫
      卻猶依約付款，倘厥可認定無詐欺之疑義，則迨被告接續
      與金富公司交易時，其資力困窘之狀況一如往昔，未有改
      變，其前後兩時期之交易行為，自無為相異評價之理，更
      何況被告確實將週轉困難之情據實以告，在在無以認定被
      告主觀上有詐欺之故意。既品奇與金富公司之實際經營者
      包括相同之丙○○、方貝貝等人，且被告與品奇公司之交
      易甚為頻繁，交易金額亦鉅，嗣亦依照與品奇公司既有之
      方式自金富公司進貨，尚難認被告有何對金富公司或丙○○等人施用詐術之行為；而被告所辯資金週轉困難時即找
      丙○○協商延期清償貨款之事，此情亦據證人丙○○於本
      院證述屬實，並證稱：「被告有告訴我，他要我換票。我
      沒有權力同意，我有問老闆，老闆說不可以。我有跟老闆
      說他有經濟困難，老闆也同意。（被告跟你反應資金有困
      難，你們又出貨給被告多久？）我們又出貨給他幾個月。
      （老闆答應之後，老闆是否知道有陸陸續續出貨給被告？
      ）老闆知道」等語（參見本院審判筆錄第二十四頁、第十
      四頁、第二十一頁），則被告既於資金週轉困難之時，仍
      主動與金富公司商討延期清償之事，尚難認其有何不法所
      有之意圖。
（三）按法律之解釋適用不能脫離特定時期中特定社會之經驗事
      實，刑法上詐欺罪之立法意旨，係以禁止於經濟行為中使
      用不當手段非法得財或獲利為規範目的，而經濟行為因其
      行為本質及類型，於交易領域中各有其特性，法律原則上
      固應保障交易之秩序，惟於具體案例中，亦應顧及交易雙
      方為交易行為時，是否有具體情事，足認其違背正當之經
      濟秩序，而應予以制裁。再者，經濟行為本身原寓有不同
      程度之不確定性或交易風險，交易雙方本應自行估量其主
      、客觀情事及搜集相關資訊，以作為其判斷之參考，如謂
      己身經濟狀況不佳，需舉債週轉支應，不論是否據實以告
      請求融通，概不得對外為經濟行為，否則倘事後交易相對
      人受有損害，即應科處刑罰，實有違經濟交易與社會互助
      之法則。訊據證人甲○○結證稱：「（和被告做生意，是
      否有評估過風險？）多少有。同行是好是壞都會先講。做
      生意多少也會有風險，幾十萬元的損失，做生意都會。比
      方說月初出貨，月底結的多少都會帶風險。（被告如何用
      言詞、動作、舉止，施用詐術，陷你於錯誤，讓你把貨物
      交給被告？）沒有。他只是跳票之後，避不見面，沒有給
      付貨款，我才提出告訴。」等語明確（參見本院審判筆錄
      第四十一頁、第四十二頁），則證人甲○○既無法指出被
      告有何其他施用詐術之行為，且被告亦已將資金週轉困難
      之事向丙○○據實以告，並無隱瞞，丙○○亦轉告甲○○
      知悉，嗣丙○○、甲○○等人評估過風險之後，基於被告
      與金富公司之前身品奇公司時期所建立之信賴，仍繼續寄
      貨與被告，亦難認被告有何對金富公司或丙○○等人施用
      詐術之行為甚明。至證人丙○○固指稱：被告曾表示待房
      屋貸款下來，即可清償貨款云云，然此情為被告所否認，
      證人丙○○亦無法指出證明之方法供本院調查審認，自難
      逕認屬實。而被告原所交付之支票遭退票後，不論是否編
      織理由企求換票延期清償，嗣卻仍未予兌付等情，均乃事
      後債務協議償還之過程，與被告初於訂貨時是否意圖為自
      己不法所有，本於詐欺之故意施用詐術之判斷無涉，
五、綜上所述，金富與品奇公司之實際經營人應係相同，被告亦
    已將資金週轉困難之事據實以告，並無隱瞞，且主動商討延
    期清償之事，尚難認其有何不法所有之意圖；嗣金富公司評
    估過風險之後，基於被告與金富公司之前身品奇公司時期所
    建立之信賴，仍繼續寄貨與被告，亦難認被告有何對金富公
    司或丙○○等人施用詐術之行為甚明，至被告事後果因景氣
    、環境或個人能力等因素致商行經營不善而無法如期給付上
    開支票、清償上開貨款，乃民事上債務不履行之問題，自不
    得以此遽認被告於向金富公司進貨之初即存有詐欺取財之主
    觀犯意。此外，復查無其他相關證據足資證明被告有何檢察
    官所指之犯行，基於無罪推定原則，自應為被告無罪之諭知
    。
六、據上論斷，應依刑事訴訟法第三百零一條第一項，判決如主
    文。
本案經檢察官邱美英到庭執行職務。
中　　華　　民　　國　九十六　年　　七　　月　二十五　日
                  刑事第四庭  審判長  法　官　蔡憲德
                                      法　官　王慧娟
                  　　　　　　　      法　官　吳育霖
上列正本證明與原本無異。
檢察官如不服本判決，應於判決送達後10日內向本院提出上訴狀
（應附繕本）。告訴人或被害人如對於本判決不服者，應具備理
由請求檢察官上訴，其上訴期間之計算係以檢察官收受判決正本
之日期為準。
中　　華　　民　　國　九十六　年　  七　　月  二十五　日
                                      書記官  林美芳
